臺灣臺北地方法院民事判決
110年度保險簡上字第15號
上  訴  人  國泰人壽保險股份有限公司

法定代理人  黃調貴  
訴訟代理人  朱均霖  
            陳明緯  
被  上訴人  劉張睿紘
上列當事人間請求給付保單價值準備金事件，上訴人對於中華民
國110年5月5日本院臺北簡易庭109年度北保險簡字第43號第一審
判決提起上訴，被上訴人並減縮起訴聲明，本院於民國111年7月
6日言詞辯論終結，判決如下：
    主      文
上訴駁回。
第二審訴訟費用（除減縮部分外）由上訴人負擔。 
原判決主文第一項減縮為：確認訴外人宣筑華至民國一百零九年
七月三日止，對上訴人有保單價值準備金債權新臺幣11萬4,584
元存在。
    事實及理由
壹、程序方面
    按簡易訴訟程序事件當事人於第二審為訴之變更、追加，非
    經他造同意，不得為之，但擴張或減縮應受判決事項之聲明
    者，不在此限，民事訴訟法第436條之1第3項、第446條第1 
    項但書、第255條第1項第3款分別定有明文。查，被上訴人
    於原審提起客觀預備合併之訴，嗣於本院就備位之訴減縮為
    請求確認訴外人宣筑華（下稱宣筑華）至民國109年7月3日
    止對上訴人有保單價值準備金新臺幣（下同）11萬4,584元
    債權（下稱系爭保單價值準備金債權）存在，已得上訴人同
    意（見本院卷第152至153頁），依上開規定，自屬合法，先
    予敘明。
貳、實體方面
一、被上訴人主張：伊為宣筑華之債權人，對宣筑華有191萬9,2
    65元債權，前向臺灣橋頭地方法院（下稱橋頭地院）聲請對
    宣筑華之財產為強制執行，經橋頭地院囑託本院民事執行處
    （下稱執行處）為執行，執行處於109年7月1日以北院忠109
    司執助德字第5379號執行命令，禁止宣筑華收取對上訴人依
    保單號碼0000000000號之保單（下稱系爭保單）已得請領之
    保險給付、已得領取之解約金及現存在之保單價值準備金債
    權或為其他處分，上訴人亦不得對宣筑華清償（下稱系爭執
    行命令），上訴人於109年7月3日收受系爭執行命令後，竟
    以宣筑華並無現存之保單價值準備金為由，依強制執行法第
    119條第1項規定聲明異議，致伊債權無法受償，爰依強制執
    行法第120條第2項規定，備位求為確認宣筑華至109年7月3
    日止對上訴人有系爭保單價值準備金債權存在之判決。（被
    上訴人先位聲明上訴人應將宣筑華之系爭保險契約終止，並
    將保單價值準備金12萬1,744元轉為解約金給付被上訴人之
    請求，經原審駁回後，未據聲明不服，非本院審理範圍）。
二、上訴人則辯以：
　㈠宣筑華為要保人之系爭保險契約未經宣筑華合法終止，亦無
    保險法規定應給付保單價值準備金予應得之人之情事，宣筑
    華對上訴人並無解約金或保單價值準備金債權存在，被上訴
    人訴請確認之内容，對於上訴人與宣筑華間現存之權利義務
    狀態，或法律關係之歸屬、存在或成立與否，均無影響，亦
    無從以此部分之確認判決除去被上訴人主觀上所認其在法律
    上之地位不安之狀態，故難認被上訴人有受確認判決之法律
    上利益。
　㈡保單價值準備金係上訴人依保險法規定積存之金額，屬上訴
    人於限定使用目的內得運用之資產，並非屬於債務人之責任
    財產，且保單價值準備金並非基於保險契約恆常存在之權利
    義務，故非屬法院扣押命令所得扣押之標的。又保單價值準
    備金僅係反映保單現金價值，依式計算而得抽象之價值評估
    基礎，要保人對於保險人並無所謂保單價值準備金債權可得
    請求，若要保人欲終局取得保單價值準備金，僅得以終止保
    險契約方式為之，系爭保險契約既未經宣筑華終止，宣筑華
    對上訴人自無系爭保單價值準備金債權存在。
三、本件經原審就備位之訴判決：確認宣筑華至109年3月6日止
    對上訴人有保單價值準備金債權12萬1,744元存在。上訴人
    不服提起上訴，並聲明：⑴原判決不利上訴人之部分廢棄。⑵
    上開廢棄部分，被上訴人在第一審之訴駁回。被上訴人則答
    辯聲明：上訴駁回；並減縮備位聲明如上所述。
四、經查，宣筑華於90年1月12日以自己為被保險人向上訴人投
    保「幸福女人終身保險」、保單號碼0000000000號，保額10
    0萬元（下稱系爭保險契約）；被上訴人以其對宣筑華有191
    萬9,265元債權，向橋頭地院聲請對宣筑華之財產為強制執
    行，經橋頭地院囑託本院執行，執行處於109年7月1日核發
    系爭執行命令，禁止宣筑華在191萬9,265元之範圍内收取對
    上訴人之系爭保單依保險契約已得請領之保險給付、已得領
    取之解約金及現存在之保單價值準備金債權或為其他處分，
    上訴人亦不得對宣筑華清償，上訴人於109年7月3日收受該
    扣押命令，於109年7月10日依強制執行法第119條第1項聲明
    異議等情，為兩造所不爭執（見本院卷第82至83頁），並有
    上訴人提供之宣筑華之保險契約狀況一覽表、系爭執行命令
    及上訴人109年7月10日函在卷可稽(見原審卷第13頁、第75
    至79頁、第83頁）。又系爭保單截至109年7月3日止，已累
    積11萬4,584元之保單價值準備金，亦有上訴人提出之宣筑
    華保險契約狀況一覽表在卷可查（見本院卷第161頁），均
    堪認屬實。
五、被上訴人主張宣筑華對上訴人就系爭保險契約於109年7月3
    日有系爭保單價值準備金債權乙節，上訴人雖不爭執宣筑華
    曾向其投保系爭保險契約，截至109年7月3日止，該保單已
    累積11萬4,584元之保單價值準備金之事實，惟否認宣筑華
    對其有系爭保單價值準備金債權存在，並以前詞置辯。本院
    判斷如下：
　㈠被上訴人所提本件訴訟有確認利益：
　　按確認法律關係之訴，非原告有即受確認判決之法律上利益
    者，不得提起之，民事訴訟法第247條第1項定有明文。而所
    謂有即受確認判決之法律上利益，係指法律關係之存否不明
    確，原告主觀上認其在法律上之地位有不安之狀態存在，且
    此種不安之狀態，能以確認判決將之除去者而言，故確認法
    律關係成立或不成立之訴，苟具備前開要件，即得謂有即受
    確認判決之法律上利益（最高法院42年台上字第1031號裁判
    意旨參照）。查被上訴人主張其為宣筑華之債權人，前向橋
    頭地院聲請對宣筑華之財產為強制執行，經橋頭地院囑託本
    院代為執行，執行處於109年7月1日核發系爭執行命令，惟
    上訴人以宣筑華對其無保單價值準備金債權為由聲明異議等
    情，有前揭本院執行命令、執行處通知及上訴人函在卷可參
　　。則被上訴人能否就宣筑華對上訴人之保單價值準備金債權
    實施強制執行，即陷於不確定之狀態，且被上訴人如未提起
    訴訟並為起訴之證明，依強制執行法第120條第3項規定，上
    訴人得聲請執行法院撤銷所發之執行命令，是被上訴人在私
    法上之地位確有受侵害之危險，而此項危險得以其對上訴人
    之確認判決予以除去，故被上訴人提起本件訴訟，應認有即
    受確認判決之法律上利益。
  ㈡宣筑華對上訴人有系爭保單價值準備金之債權存在：　　
　⒈按保險法施行細則第11條規定，本法所稱保單價值準備金，
    指人身保險業以計算保險契約簽單保險費之利率及危險發生
    率為基礎，並依主管機關規定方式計算之準備金。故保單價
    值準備金係要保人預繳保費之積存，乃彰顯要保人預繳保費
    積存而來之現金價值，作為要保人以保單向保險人借款或因
    其他事由得請求保險人給付時，保險人應給付要保人金額之
    計算基準，為要保人在人身保險契約中，對保險人所享有權
    利之一；又要保人終止保險契約，而保險費已付足1年以上
    者，保險人應於接到通知後1個月內償付解約金；其金額不
    得少於要保人應得保單價值準備金之4分之3，為保險法第11
    9條第1項所明定。要保人既得隨時任意終止保險契約，請求
    償付解約金，於終止前亦可以保單價值準備金為質，依保險
    法第120條規定向保險人借款；另參照同法第116條第6、7項
    規定，保險費到期未交付者，保險人於保險契約所定申請恢
    復效力之期限屆滿後，有終止契約之權，保險契約終止時，
    保險費已付足2年以上，如有保單價值準備金者，保險人應
    返還其保單價值準備金；暨同法第124條所定，人壽保險之
    要保人對於被保險人之保單價值準備金，有優先受償之權。
    在在揭明保單價值準備金形式雖屬保險人所有，但要保人對
    於其繳納保險費所累積形成之保單價值準備金，具有實質權
    利（最高法院109年度台上字第1332號、108年度台上字第63
    9號判決、105年度台抗字第157號號裁定意旨參照）。
  ⒉系爭保險契約為人身保險契約，上訴人於109年7月3日收受系
    爭執行命令時，系爭保單之保單價值準備金為11萬4,584元
    ，業如前述，依上說明，上開保單價值準備金係自宣筑華繳
    納保險費積存而形成具有現金價值之實質權利，自得為強制
    執行之標的，則被上訴人訴請確認宣筑華於109年7月3日對
    上訴人有系爭保單價值準備金之債權存在，自屬有據。
　⒊上訴人雖辯稱：保單價值準備金屬上訴人於限定使用目的內
    得運用之資產，並非屬於債務人之責任財產，且保單價值準
    備金並非基於保險契約恆常存在之權利義務，故非屬法院扣
    押命令所得扣押之標的。又保單價值準備金僅係反映保單現
    金價值，依式計算而得抽象之價值評估基礎，要保人對於保
    險人並無所謂保單價值準備金債權可得請求，若要保人欲終
    局取得保單價值準備金，僅得以終止保險契約方式為之，宣
    筑華既未終止系爭保單契約，其對上訴人無系爭保單價值準
    備金債權存在云云。惟查：
　⑴系爭執行命令之內容為「禁止宣筑華收取對上訴人依保險契
    約已得請領之保險給付、已得領取之解約金及『現存在之保
    單價值準備金債權』或為其他處分，上訴人亦不得對宣筑華
    清償」（見原審卷第75頁），所扣押之保單價值準備金債權
    ，乃宣筑華所繳納保險費所累積而當時「現存在」而依保險
    法規定得加以運用之保單價值準備金之金錢債權，自與上訴
    人是否將要保人按保險契約累積之財產利益或依保險業法第
    11條、第145條第1項計算應提存之準備金，或僅為記帳之準
    備金，即僅為概括按保險種類分算之準備金，而非已有特定
    要保人所成立之保險契約，並據保險契約可資計算之保單價
    值準備金有所不同，當非僅是抽象之價值評估基礎而已，確
    屬宣筑華對上訴人之實質權利無誤。
　⑵又保單價值準備金之數額固可能因時間而有不同，惟在計算
    要保人以保單借款或因其他事由得請求保險人給付時，其基
    礎均為保單價值準備金，保險人之給付義務在法律上係屬確
    定，並可由要保人任意決定給付時點。故宣筑華對於其繳納
    保險費所積存之保單價值準備金債權確有相當處分權限，並
    有權利可資主張，不因系爭保單契約尚未經宣筑華終止或特
    定事由未發生而異其認定。是上訴人所辯，系爭保險契約未
    經宣筑華終止，宣筑華對其無系爭保單價值準備金之債權存
    在云云，亦無足採。
五、從而，被上訴人訴請確認宣筑華於109年7月3日上訴人收受
    系爭執行命令時，對上訴人就系爭保險契約有系爭保單價值
    準備金債權存在，為有理由，應予准許。原審為被上訴人此
    部分勝訴之判決，核無不合。上訴意旨指摘原判決不當，求
    予廢棄改判，非有理由，應駁回其上訴。又被上訴人於本院
    減縮備位聲明，爰諭知原判決主文第1項減縮如主文第3項所
    示，附此敘明。
六、本件事證已臻明確，兩造其餘攻擊防禦方法及未經援用之證
    據，經核與判決之結果不生影響，爰不逐一論述，附此敘明
    。
七、據上論結，本件上訴為無理由，依民事訴訟法第385條第1項
    前段、第436條之1第3項、第449條第1項、第78條，判決如
    主文。
中　　華　　民　　國　　111 　年　　7 　　月　　20　　日
              民事第六庭  審判長法  官　許純芳
               
                                法  官　蕭清清
                                
                                法  官  林春鈴
以上正本係照原本作成。
本判決不得上訴。
中　　華　　民　　國　　111 　年　　7 　　月　　20　　日
                                書記官　鍾尚勲